臺灣桃園地方法院民事裁定　　　110年度消債職聲免字第125號
債　務　人　姜怡琇　
債　權　人　國泰世華銀行股份有限公司

法定代理人　郭明鑑　


債　權　人　台新國際商業銀行股份有限公司


法定代理人　吳東亮　


債　權　人　元大商業銀行股份有限公司


法定代理人　范志強　


債　權　人　良京實業股份有限公司

法定代理人　平川秀一郎



債　權　人　仲信資融股份有限公司

法定代理人　陳鳳龍　


上列當事人間因消費者債務清理之職權免責事件，本院裁定如下
：
    主  文
債務人姜怡琇應不免責。
    理  由
一、按法院為終止或終結清算程序之裁定確定後，除別有規定外
    ，應以裁定免除債務人之債務，消費者債務清理條例（下稱
    消債條例）第132 條定有明文。次按法院裁定開始清算程序
    後，債務人有薪資、執行業務所得或其他固定收入，扣除自
    己及依法應受其扶養者所必要生活費用之數額後仍有餘額，
    而普通債權人之分配總額低於債務人聲請清算前二年間，可
    處分所得扣除自己及依法應受其扶養者所必要生活費用之數
    額者，法院應為不免責之裁定。但債務人證明經普通債權人
    全體同意者，不在此限。債務人有下列各款情形之一者，法
    院應為不免責之裁定。但債務人證明經普通債權人全體同意
    者，不在此限：㈠於七年內曾依破產法或本條例規定受免責
    。㈡故意隱匿、毀損應屬清算財團之財產，或為其他不利
    於債權人之處分，致債權人受有損害。㈢捏造債務或承認不
    真實之債務。㈣聲請清算前二年內，因消費奢侈商品或服務
    、賭博或其他投機行為，所負債務之總額逾聲請清算時無擔
    保及無優先權債務之半數，而生開始清算之原因。㈤於清算
    聲請前一年內，已有清算之原因，而隱瞞其事實，使他人與
    之為交易致生損害。㈥明知已有清算原因之事實，非基於本
    人之義務，而以特別利於債權人中之一人或數人為目的，提
    供擔保或消滅債務。㈦隱匿、毀棄、偽造或變造帳簿或其他
    會計文件之全部或一部，致其財產之狀況不真確。㈧故意於
    財產及收入狀況說明書為不實之記載，或有其他故意違反本
    條例所定義務之行為，致債權人受有損害，或重大延滯程序
    ，消債條例第133 條、第134 條亦分別明定。是法院為終止
    或終結清算程序之裁定確定後，如查明債務人有消債條例第
    133 條或第134 條各款所定之情形者，除債務人能證明經普
    通債權人全體同意免責外，應為不免責之裁定。
二、經查，本件債務人前因有不能清償債務情事，於民國109 年
    8 月24日具狀向本院聲請清算，經本院以109 年度消債清字
    第119 號裁定自109 年9 月25日下午5 時起開始清算，嗣由
    本院司法事務官以109 年度司執消債清字第116 號進行清算
    程序，而據債務人所提出之財產及收入狀況報告書、中華民
    國人壽保險商業同業公會保險業通報作業資訊系統資料查詢
    結果表及本院依職權調閱債務人稅務電子閘門財產所得調件
    明細表所示，債務人名下有西元1999年出廠之機車一輛，已
    逾經濟部能源局公布之使用年限，無殘值，另有存款新臺幣
    （下同）133 元，堪認處分均無實益，應返還債務人，本院
    司法事務官遂於110 年7 月7 日以109 年度司執消債清字第
    116 號裁定清算程序終結，並於110 年8 月12日確定等情，
    業經本院核閱上開相關卷宗查明無訛。是本院所為終止清算
    程序之裁定既已確定，依前開消債條例規定，法院即應審酌
    債務人是否有消債條例第133 條、第134 條所定應為不免責
    裁定之情形。
三、本院依消債條例第136 條規定，於裁定終結清算後依職權通
    知全體債權人及債務人就債務人免責與否表示意見或到庭陳
    述意見：
  ㈠債權人台新國際商業銀行股份有限公司具狀陳稱略為：不同
    意債務人免責，懇請鈞院依職權調查債務人是否有符合消債
    條例第133 條、第134 條各款之規定（本院109 年度司執消
    債清字第116 號卷〈下稱執行卷〉第128 頁）。
  ㈡債權人國泰世華商業銀行股份有限公司具狀陳稱略為：請求
    為清算不免責，懇請鈞院查調債務人名下之金融機構帳戶金
    流狀況以及是否曾領有老人年金等相關政府津貼補助，俾利
    判斷債務人之實際收入狀況、是否有隱匿財產及收入、是否
    有消債條例第133 條及第134 條之適用（本院執行卷第129
    頁）。
  ㈢債權人良京實業股份有限公司具狀陳稱略為：鈞院109 年度
    消債清字第119 號裁定業已認定債務人聲請清算前2 年間，
    收入扣除支出之餘額為6 萬7,512 元，而全體債權人於清算
    程序中均未受分配，故債務人有消債條例第133 條之不免責
    事由。懇請鈞院向中華民國人壽保險商業同業公會查詢，債
    務人除已陳報之保單外，有無其他以自己為要保人、或嗣後
    變更要保人或質借未償還之商業保險保單未陳報，如有則其
    隱匿財產之行為，即屬消債條例第134 條第2 、8 款不免責
    事由（見執行卷第131 頁）。
四、經查：
  ㈠聲請人有消債條例第133 條所規定應不免責之情事存在：
  1.按消債條例第133 條本文係規定法院裁定開始清算程序「後
    」，債務人有薪資、執行業務所得或其他固定收入之情形。
    觀諸消債條例第133 條之立法目的在避免債務人濫用清算程
    序以獲免責，並敦促有清償能力者，利用薪資等固定收入清
    償債務而受免責，以保障債權人可受最低清償，可知立法者
    之用意非以特定時點認定債務人有無固定收入。而當係賦予
    法院於裁定免責前，綜合考量債務人自裁定開始清算程序時
    起至免責裁定前，有無薪資、執行業務所得或其他固定收入
    情形，以判斷債務人有無清償能力，及有無濫用清算程序之
    情節，而決定應否為債務人不免責之裁定。是於法院裁定開
    始清算程序後至裁定免責與否前之期間，債務人有固定收入
    ，而於裁定開始清算程序時，或為免責、不免責裁定時，暫
    時性地無固定收入之情形，應認債務人仍有以固定收入清償
    達消債條例第141 條、第142 條所定數額之債務而受免責之
    可能，法院應進行消債條例第133 條是否為不免責裁定之審
    查，以貫徹消債條例妥適調整債務人與債權人及其他利害關
    係人之權利義務關係之立法目的（臺灣高等法院暨所屬法院
    98年法律座談會民事類提案第39號研討結果參照）。揆諸上
    開規定及說明，本院依消債條例第133 條前段為本件不免責
    裁定之審查時，自應以本件開始清算程序時起至裁定免責前
    之期間，以判斷其有無消債條例第133 條之適用。
  2.關於債務人於清算程序中之收入部分，債務人陳稱其自107
    年3 月迄今均任職於百老棊旅館，107 年6 月至109 年1 月
    ，每月薪資約2 萬元，109 年3 月至10月，每月薪資約1 萬
    5,500 元等語（見本院109 度消債清字第119 號卷〈下稱消
    債清卷〉第42頁，執行卷第59頁，本院卷第34頁），業據提
    出切結書及109 年3 月至10月之薪資給付證明為憑（見消債
    清卷第42頁，執行卷第75至77頁），本院尚查無債務人有其
    他收入，故以1 萬5,500 元列計開始清算後之每月收入。又
    按債務人必要生活費用，以最近一年衛生福利部或直轄市政
    府所公告當地區每人每月最低生活費一點二倍定之。受扶養
    者之必要生活費用，準用第一項規定計算基準數額，並依債
    務人依法應負擔扶養義務之比例認定之，消債條例第64條之
    2 第1 、2 項定有明文。債務人主張其每月生活必要支出為
    1 萬4,984 元（見執行卷第59頁），低於衛生福利部公告之
    109年度桃園市每人每月最低生活費1 萬5,281 元之1.2 倍
    即1萬8,337 元，確為適當，故認其必要生活費用為1 萬4,9
    84元。準此，聲請人於本院裁定清算後，每月收入所得減去
    支出費用，尚有餘額516 元（計算式：1 萬5,500 元－1 萬
    4,984 元＝516 元）。
  3.再債務人聲請清算前2 年（即107 年8 月起至109 年7 月止
    ）之收入所得為45萬3,000 元【計算式：（2 萬元×18）＋
    （1 萬5,500 元×6 ）＝45萬3,000 元】；而聲請清算前2
    年必要支出則應依清算裁定所審認之1 萬7,187 元為標準（
    見消債清卷第5 頁），計算之債務人聲請清算前2 年之必要
    生活費用為41萬2,488 元（計算式：1 萬7,187 元×24＝41
    萬2,488 元），又本件普通債權人之分配總額如前所述為0
    元，低於債務人聲請清算前2 年間，可處分所得扣除自己及
    依法應受其扶養者所必要生活費用之數額4 萬512 元（計算
    式：45萬3,000 元－41萬2,488 元＝4 萬512 元），是依消
    債條例第133 條規定，本件債務人應不予免責。
  ㈡聲請人無消債條例第134 條各款所定應不免責之情形：
    經本院函詢全體普通債權人，就聲請人是否應予免責一節表
    示意見，債權人多具狀表示反對聲請人免責，已如上述，惟
    消債條例關於清算程序係以免責主義為原則，不免責為例外
    ，倘債權人主張聲請人有消債條例第134 條各款所定不免責
    事由，本應由債權人就聲請人有合於上開各款要件之事實，
    舉證以實其說。而本件債權人既未具體說明或提出相關事證
    證明，本院復查無聲請人有何消債條例第134 條所列各款之
    不免責事由，自難認聲請人有何消債條例第134 條應為不免
    責裁定之情形。
四、綜上所述，聲請人有消債條例第133 條所規定應不免責之情
    形存在，且又未經普通債權人全體同意免責，依首揭條文規
    定，本件聲請人應不免責，爰裁定如主文。
五、另聲請人因消債條例第133 條之情形，受不免責之裁定確定
    後，繼續清償達該條規定之數額，且各普通債權人受償額均
    達其應受分配額時，依同條例第141 條規定，聲請人得聲請
    法院裁定免責；又法院為不免責之裁定確定後，債務人繼續
    清償債務，而各普通債權人受償額均達其債權額之20% 以上
    者，依消債條例第142 條規定，可再行聲請法院裁定免責，
    附此敘明。
中    華    民    國   110    年    11     月   30    日
              民事第二庭    法  官  李麗珍
正本係照原本作成。
如不服本裁定，應於送達後10日內向本院提出抗告狀，並應繳納
抗告費新台幣1000元。
中    華    民    國   110    年    12    月    1     日
                            書記官  謝伊婕